---
title: "II kontrolltöö järeltöö"
author: 'peacecop kalmer:'
date: "12/1/2021"
output:
  bookdown::html_document2:
    toc: yes
    toc_float: yes
---

```{r setup, include=FALSE}
knitr::opts_chunk$set(echo = TRUE)
```

## Esimene ülesanne

### Ülesande püstitus

Valguse intensiivsus väheneb vedeliku läbimisel vastavalt tabelis \@ref(tab:tableForIntensivity) toodud andmetele.

```{r tableForIntensivity}
l = c(2, 4, 6, 8, 10, 15, 20, 30, 50)

i = c(26, 22, 20.5, 18.5, 16.5, 14, 12.5, 10, 7)

dataframeForIntensivity = data.frame(l = l, i = i)

colnames(dataframeForIntensivity) = c("$L (cm) \\pm 0.5(cm)$", "$I (W/cm^{2}) \\pm 5 \\% näidust (W/cm^{2})$")

library(kableExtra)
dataframeForIntensivity %>% kbl(caption = "Valguse intensiivsus") %>% kable_styling(bootstrap_options = c("striped", "hover"))

```

Valguse intensiivsus väheneb vedeliku läbimisel vastavalt Bouguer' seadusele: $I = I_{0}e^{-\alpha L}$, kus *I* on valguse intensiivsus ning *L* vedelikukihi paksus.

a) Joonestada tabelis toodud andmetele vastav graafik (mitte unustada telgedele tähiseid) koos veakastidega;

b) joonestada tabelis toodud andmetele vastav graafik poollogaritmilises teljestikus või - lineariseerida andmed ning seejärel joonistada graafik uute tähistuste ja arvudega;

c) leida vedeliku läbipaistvust iseloomustav konstant *α*

### Lahendus

#### Ülesande a-osa

Tabelis \@ref(tab:tableForIntensivity) toodud andmetele vastav graafik koos veakastidega on pildil \@ref(fig:graphForIntensivity).

```{r graphForIntensivity, fig.cap="Valguse intensiivsus"}
library(ggplot2)
ggplot(data = dataframeForIntensivity, mapping = aes(x = l, y = i)) +
  labs(x = expression(paste("L (cm) " %+-% " 0.5(cm)")), y = expression(paste("I ",(W/cm^{2}) %+-% "5 % näidust ", (W/cm^{2}))), title = paste("Valguse intensiivsus")) +
  geom_point() +
  geom_line() +
  geom_errorbar(aes(ymin = i * .95, ymax = i * 1.05)) +
  geom_errorbarh(aes(xmin = l - .5, xmax = l + .5))
```

#### Ülesande b-osa

Tabelis \@ref(tab:tableForIntensivity) toodud andmetele vastav graafik poollogaritmilises teljestikus on joonisel \@ref(fig:graphForIntensivityAsLog).

```{r graphForIntensivityAsLog, fig.cap="Valguse intensiivsus poollogaritmilises teljestikus"}
library(ggplot2)
ggplot(data = dataframeForIntensivity, mapping = aes(x = l, y = i)) +
  labs(x = expression(paste("L (cm) " %+-% " 0.5(cm)")), y = expression(paste("I ",(W/cm^{2}) %+-% "5 % näidust ", (W/cm^{2}))), title = paste("Valguse intensiivsus")) +
  geom_point() +
  geom_line() +
  geom_errorbar(aes(ymin = i * .95, ymax = i * 1.05)) +
  geom_errorbarh(aes(xmin = l - .5, xmax = l + .5)) +
  annotation_logticks(sides ="rl") +
  #scale_x_log10() 
  scale_y_log10()
```

#### Ülesande c-osa

```{r}
lmForIntensivity = lm(formula = log(i) ~ l, data = dataframeForIntensivity)
lmForIntensivity
```

Vedeliku läbipaistvust iseloomustav konstant *α* omab ligikaudset väärtust `r round(-lmForIntensivity$coefficients[2], 3)`.

## Teine ülesanne

### Ülesande püstitus

Vee ioonide sisalduse (ioonide kontsentratsiooni) *n* ja vee elektrijuhtivuse s vahel kehtib lineaarne seos: $s=k\cdot n$, kus k iseloomustab antud ioonide panust elektrijuhtivusesse ning on konstantne suurus. Joonistada tabelis \@ref(tab:tableForElectricity) olevate andmete põhjal sõltuvust iseloomustav graafik koos veakastidega. Leida järgmiste andmete põhjal lineaarset regressioonianalüüsi kasutades konstant *k*, selle standardhälve $\sigma_{k}$. Leida ka Pearsoni regressioonikordaja. Kas antud andmed on heas (lineaarses) korrelatsioonis? Põhjendage vastust.

```{r tableForElectricity}
n = c(.08, .1, .12, .14, .15, .18, .2, .23, .26)

s = c(.81, 1.21, 1.53, 1.95, 2.21, 2.9, 3.15, 3.75, 4.29)

deltaS = c(.04, .06, .02, .12, .22, .13, .2, .35, .17)

dataframeForElectricity = data.frame(n = n, s = s, deltaS = deltaS)

colnames(dataframeForElectricity) = c("$n (mg/ml) \\pm 0.05 (mg/ml)$", "s (ms) (mS)", "Δs (mS)")

library(kableExtra)
dataframeForElectricity %>% kbl(caption = "Elektrijuhtivus") %>% kable_styling(bootstrap_options = c("striped", "hover"))

```

### Lahendus

Tabelis \@ref(tab:tableForElectricity) olevate andmete põhjal joonistatud sõltuvust iseloomustav graafik koos veakastidega on joonisel \@ref(fig:graphForElectricity).

```{r graphForElectricity, fig.cap="Elektrijuhtivus"}
ggplot(data = dataframeForElectricity, mapping = aes(x = n, y = s)) +
  labs(x = expression(paste("n (mg/ml) " %+-% "0.05(mg/ml)")), y = expression(paste("s (mS) (mS)")), title = paste("Elektrijuhtivus")) +
  geom_point() +
  geom_line() +
  geom_errorbar(aes(ymin = s - deltaS, ymax = s + deltaS)) +
  geom_errorbarh(aes(xmin = n - .05, xmax = n + .05))
```

```{r}
lmForElectricity = lm(formula = s ~ n, data = dataframeForElectricity)
lmForElectricity
```

Tabelis \@ref(tab:tableForElectricity) olevate andmete põhjal lineaarset regressioonianalüüsi kasutades arvutatud konstandi *k* väärtus on `r round(lmForElectricity$coefficients[2], 4)`.

```{r}
summaryForElectricity = summary(lmForElectricity)
summaryForElectricity
```

Tabelis \@ref(tab:tableForElectricity) olevate andmete põhjal lineaarset regressioonianalüüsi kasutades arvutatud konstandi *k* standardhälve on `r round(summaryForElectricity$coefficients[2, 2], 3)`

Pearsoni regressioonikordaja on `r sqrt(summaryForElectricity$r.squared)`.

Antud andmed on heas korrelatsioonis, sest Pearsoni kordaja ruut on lausa üle .99.

## Kolmas ülesanne

### Ülesande püstitus

Vaba langemise kiirenduse määramiseks lasti kivi kukkuda erinevatelt kõrgustelt maapinnale ja leiti kukkumise aeg, mis on toodud tabelis \@ref(tab:tableForFalling).

```{r tableForFalling}
t = c(.3, .4, .5, .6, .75, .85)

h = c(.45, .75, 1.3, 1.7, 2.7, 3.5)

dataframeForFalling = data.frame(t = t, h = h)

#colnames(dataframeForFalling) = c(expression(paste("t " %+-% ".05 s")), expression(paste("h " %+-% "5 % näidust (m)")))
colnames(dataframeForFalling) = c("$t \\pm .05 s$", "$h \\pm 5 \\% näidust$")

library(kableExtra)
dataframeForFalling %>% kbl(caption = "Kivi kukkumised") %>% kable_styling(bootstrap_options = c("striped", "hover"))

```

a) Koostada antud andmete põhjal graafik koos veakastidega

b) Arvestades, et kõrguse ja kukkumise aja vahel on seos $h=\frac{gt^{2}}{2}$, leida õige funktsioon ning vastava funktsiooni parameetrid.

c) leida vaba langemise kiirendus g.

bonus: Lineariseerida andmed ning leida funktsiooni parameetris ja g LINEST funktsiooni abil, samuti - g standardhälve.

### Lahendus

#### Ülesande a-osa

Tabelis \@ref(tab:tableForFalling) esitatud andmete põhjal koostatud graafik koos veakastidega on joonisel \@ref(fig:graphForFalling).

```{r graphForFalling, fig.cap="Kivi kukkumised"}
ggplot(data = dataframeForFalling,mapping = aes(x = t, y = h)) +
  labs(x = expression(paste("t " %+-% "0.05 s")), y = expression(paste("h " %+-% "5 % näidust")), title = paste("Kivi kukkumised")) +
  geom_point() +
  geom_line() +
  #stat_poly_eq(eq.with.lhs = "h~`=`~", eq.x.rhs = "~t", aes(label = paste(..eq.label.., ..rr.label.., sep = "~~~~")), parse = TRUE) +
  #stat_regline_equation(aes(label = paste(..eq.label.., ..rr.label.., sep = "~~~~")), formula = y ~ I(x ^ 2) + x) +
  stat_function(fun = function (t) t ^ 2 + t, color = "red") +
  geom_errorbar(aes(ymin = h * .95, ymax = h * 1.05)) +
  geom_errorbarh(aes(xmin = t - .05, xmax = t + .05))
```

#### Ülesande b-osa

```{r}
lmForFalling = lm(h ~ I(t) ^ 2 + t, data = dataframeForFalling)
lmForFalling
```