---
title: "Heli intensiivsuse määramine"
output:
  bookdown::html_document2:
    toc: TRUE
    toc_float: TRUE
---
## Ülesande püstitus
Nutitelefoni rakenduse "Sound   Meter"   abil mõõtsin   kolmes   ülikooli   ruumis   heli
intensiivsust. Igas kohas viisin läbi kaheksa mõõtmist. Andmed kandsin tabelisse ning lisasin juurde katsetingimused.

Leidsin   juurde   iga   ruumi   jaoks   keskmise   intensiivsuse,   intensiivsuse   standardhälbe   ja   keskmise
standardhälbe.

Hindasin, kas heli intensiivsus neis ruumipunktides neil aegadel oli sobivalt madal tööks.

## Mõõtmised

Loen sisse andmed failist:

```{r}
soundLevels = read.csv(file="üldmõõtmised-loodusteadustes-helitasemed.csv",head=TRUE, sep=",",allowEscapes = TRUE, row.names = 1)
```

Eraldan metaandmete ja sisu osa:

```{r}
conditions = soundLevels[1:3,]
onlyLevels=soundLevels[4:nrow(soundLevels),]
```

Kuvan metaandmed:

```{r}
library(kableExtra)
conditions %>% kbl(caption = "Mõõtmise tingimused") %>% kable_styling(bootstrap_options = c("striped", "hover")) %>% column_spec(1, bold=T, border_right=T)
```

Konverteerin sisuandmed töödeldavaks:

```{r}
library(varhandle)
onlyLevelsWithNumbers = unfactor(onlyLevels)
```

Lasen arvutada aritmeetilised keskmised, üksikmõõtmiste standardhälbed ja keskmised standardhälbed ning teen nendest eraldi tabeli:

```{r}
#levelsWithMeans = colMeans(onlyLevelsWithNumbers)
#levelsWithSingleDeviations = rbind("Aritmeetiline keskmine" = levelsWithMeans, "Üksikmõõtmise standardhälve" = apply(onlyLevelsWithNumbers, 2, sd))
#levelsWithAverageDeviations = rbind(levelsWithSingleDeviations, "Keskmine standardhälve" = apply(onlyLevelsWithNumbers, 2, function(intensity) sd(intensity) / sqrt(nrow(onlyLevelsWithNumbers))))
```

Kuna mõõtmisi oli igas ruumis kaheksa, siis arvutan Studenti T jaotuse ja vastava kordaja tõenäosuse .95 % korral:

```{r}
library(distributions3)
studentTDistribution = StudentsT(df = length(onlyLevelsWithNumbers[,1]) - 1)
studentTDistribution
studentTFactor = quantile(studentTDistribution, 1 - .05 / 2)
studentTFactor
```

Lisan statistikutele mõõtmismääramatused:

```{r}
#levelsWithHalvesOfConfidenceIntervals = rbind(levelsWithAverageDeviations, "Mõõtmismääramatused" = apply(onlyLevelsWithNumbers, 2, function(intensity) studentTFactor * sd(intensity) / sqrt(nrow(onlyLevelsWithNumbers))))
```

Ühendan statistikud mõõtmistulemustega:

```{r}
#intensitiesWithStatistics = rbind(format(onlyLevelsWithNumbers, digits = 3), format(levelsWithHalvesOfConfidenceIntervals, digits = 2), "Heli intensiivsus tõenäosusega 95 %" = apply(onlyLevelsWithNumbers, 2, function(intensity) paste(as.character(format(mean(intensity), digits = 3)), ' +/- ', as.character(format(studentTFactor * sd(intensity) / sqrt(nrow(onlyLevelsWithNumbers)), digits = 3)))))
```

Kuvan mõõtmistulemused ja statistikud:

```{r}
#intensitiesWithStatistics %>% kbl(caption = "Helitase detsibellides ülikoolilinnaku ruumides", digits = 1) %>% kable_styling(bootstrap_options = c("striped", "hover")) %>% column_spec(1, bold = T, border_right = T) %>% row_spec(nrow(onlyLevels) + 1, background = "#00ff00") %>% row_spec(nrow(onlyLevels) + 2, background = "#ff00ff") %>% row_spec(nrow(onlyLevels) + 3, background = "#00ffff") %>% row_spec(nrow(onlyLevels) + 4, background = "#ff0000") %>% row_spec(nrow(onlyLevels) + 5, background = "#ffff00")
```
## Järeldus

Vastavalt It's A Noisy Planeti artiklile ["Too Loud. Too Long."] (https://www.noisyplanet.nidcd.nih.gov/parents/too-loud-too-long) loetakse turvaliseks müratasemeks kuni 70 dB. Igas mõõdetud ruumis oli maksimaalne mõõdetud müratase sellest limiidist väiksem, samuti jäi kõikide usaldusvahemike ülempiir sellele limiidile alla, mis tähendab, et kõik need ruumid sobisid mõõtmise ajavahemikus tööks.
