---
site: "bookdown::kehade-ruumala-määramine"
title: "Laboratoorne töö nr 2 Kehade ruumala määramine"
author: 'peacecop kalmer:'
date: "9/24/2021"
output:
  bookdown::html_document2:
    toc: TRUE
    toc_float: TRUE
---

```{r setup, include=FALSE}
knitr::opts_chunk$set(echo = TRUE)
```

## Töö eesmärgid

1. Kehade lineaarmõõtmete ja keskmise ruumala leidmine.
2. Statistilise andmetöötluse meetoditega tutvumine.

## Töövahendid

Nihkkaliiber ehk nihik, 6 katsekeha.

## Töö käik

Antud katses mõõdeti risttahukate pikkus *a*, laius *b* ning kõrgus *h* nihkkaliibri ehk nihikuga. Seejärel leiti risttahukate ruumala *V = a \* b \* h*. Kuivõrd ruumala määramisel on tegemist kaudse mõõtmisega, siis tuli mõõtemääramatuse arvestamisel arvutada mõõtetäpsusest tulenev mõõtemääramatus järgmiselt:
$$\begin{equation}
ΔV=\sqrt{(\frac{\partial V}{\partial a}) ^ 2 * (\Delta a) ^ 2 + (\frac{\partial V}{\partial b}) ^ 2 * (\Delta b) ^ 2 + (\frac{\partial V}{\partial h}) ^ 2 * (\Delta h) ^ 2} === \sqrt{(b * h * \Delta a) ^ 2 + (a * h * \Delta b) ^ 2 + (a * b * \Delta h) ^ 2} (\#eq:volume)
\end{equation}$$

Selles *Δa*, *Δb*, *Δh* on vastavalt pikkuse, laiuse ja kõrguse mõõtetäpsused.

1. Mõõtsime risttahukate lineaarmõõtmed ja kandsime need tabelisse \@ref(tab:tableOfMeasurements).

```{r tableOfMeasurements}
library(tibble)
measurements = tibble(a = c(39.9, 41.5, 40.05, 39.9, 39.95, 40.1), b = c(24.8, 24.85, 24.95, 25.05, 24.9, 24.95), h = c(8.2, 8.45, 8.3, 8.3, 8.45, 8.15))
library(kableExtra)
measurements %>% kbl(caption = "Risttahukate lineaarmõõtmed millimeetrites") %>% kable_styling(bootstrap_options = c("striped", "hover"))
```

Vähim ühik mõõteseadmel oli .05 mm. Lasin arvutada mõõtmiste piirvea:
```{r}
boundaryError = .05 / 2
```

Mõõtmiste piiriviga pikkuse, laiuse ja kõrguse jaoks oli *e~a~ = e~b~ = e~h~ = `r boundaryError` mm*.

2. Lasin arvutada B-tüüpi mõõtemääramatused pikkuse, laiuse ja kõrguse jaoks piiriviga arvestades 95% usaldatavusega:
```{r}
measurementUncertaintyOfTypeB = boundaryError * .95
```

*Δa~n~ = Δb~n~ = Δh~h~ = `r measurementUncertaintyOfTypeB` mm*.

2. Lasin arvutada juhuslikkusest tingitud mõõtemääramatused *Δa~n~*, *Δb~n~*, *Δh~h~* 95-% usaldatavuse korral:

Esmalt üksikmõõtmise standardhälbed:

```{r}
sds = apply(measurements, 2, function(measurement) { round(sd(measurement), 3) })
sds
```

Seejärel keskmised standardhälbed:
```{r}
averageSds = apply(measurements, 2, function(measurement) { round(sd(measurement) / sqrt(nrow(measurements)), 3)})
averageSds
```
Kuna mõõtsime kuue klotsi pikkuse, laiuse ja kõrguse, siis arvutan Studenti T jaotuse ja vastava kordaja tõenäosuse .95 % korral selliselt:

```{r}
library(distributions3)
studentTDistribution = StudentsT(df = nrow(measurements) - 1)
studentTDistribution
studentTFactor = quantile(studentTDistribution, 1 - .05 / 2)
studentTFactor
```

Lõpuks mõõtemääramatused:
```{r}
measurementUncertaintiesOfTypeA = apply(measurements, 2, function(measurement) {
  round(studentTFactor * sd(measurement) / sqrt(nrow(measurements)), 3)
})
measurementUncertaintiesOfTypeA
```

3. Lasin arvutada liitmääramatuse pikkuse, laiuse ja kõrguse jaoks, arvestades, et $\begin{equation} \Delta a = \sqrt{\Delta (a_{A}) ^ 2 + \Delta (a_{B} ^ 2)} \end{equation}$. Analoogiliselt ka laiuse ja kõrguse jaoks:
```{r}
commonUncertainties = apply(measurements, 2, function(measurement) {
  round(sqrt((studentTFactor * sd(measurement) / sqrt(nrow(measurements))) ^ 2 + measurementUncertaintyOfTypeB ^ 2), 3)
})
commonUncertainties
```

3. Lasin arvutada mõõtemääramatuse ruumala jaoks: *ΔV* vastavalt seosele \@ref(eq:volume):
```{r}
meanOfA = mean(measurements$a)
round(meanOfA, 3)
meanOfB = mean(measurements$b)
round(meanOfB, 3)
meanOfH = mean(measurements$h)
round(meanOfH, 3)
commonUncertaintyForA = sqrt((studentTFactor * sd(measurements$a) / sqrt(nrow(measurements))) ^ 2 + measurementUncertaintyOfTypeB ^ 2)
round(commonUncertaintyForA, 3)
commonUncertaintyForB = sqrt((studentTFactor * sd(measurements$b) / sqrt(nrow(measurements))) ^ 2 + measurementUncertaintyOfTypeB ^ 2)
round(commonUncertaintyForB, 3)
commonUncertaintyForH = sqrt((studentTFactor * sd(measurements$h) / sqrt(nrow(measurements))) ^ 2 + measurementUncertaintyOfTypeB ^ 2)
round(commonUncertaintyForH, 3)
uncertaintyForVolume = sqrt((meanOfB * meanOfH * commonUncertaintyForA) ^ 2 + (meanOfA * meanOfH * commonUncertaintyForB) ^ 2 + (meanOfA * meanOfB * commonUncertaintyForH) ^ 2)
round(uncertaintyForVolume, 9)
```

4. Võrdluseks lasin arvutada mõõtemääramatuse hinnangu ka teisiti. Lasin arvutada risttahukate keskmise ruumala $\bar{V}$:
```{r}
meanVolume = meanOfA * meanOfB * meanOfH
round(meanVolume, 9)
```

Samuti lasin arvutada aritmeetilise keskmise standardhälbe ruumalade kohta:

```{r}
volumes = apply(measurements, 1, prod)
sdVolume = sd(volumes)
round(sdVolume, 9)
```

Lasin arvutada $\sigma_{\bar{V}}$:

```{r}
meanSdVolume = sdVolume / sqrt(length(volumes))
round(meanSdVolume, 9)
```

Lasin arvutada risttahukate juhuslikest erinevustest tingitud A-tüüpi mõõtemääramatuse $\Delta V_{n, \beta} * \sigma_{\bar{V}}$, kus *t~n, β~* on Studenti tegur:

```{r}
uncertaintyForVolumeBySd = studentTFactor * meanSdVolume
round(uncertaintyForVolumeBySd, 9)
```

5. Lasin hinnata erinevatel meetoditel saadud ruumalade mõõtemääramatusi - mitu korda need erinevad:
```{r}
relationBetweenUncertainties = uncertaintyForVolume / uncertaintyForVolumeBySd
round(relationBetweenUncertainties, 6)
```

6. Esitasin lahendid kujul:

Risttahuka keskmine ruumala on $V = (\bar{V} + \Delta V) m^{3} = (`r round(meanVolume, 9)` + `r round(uncertaintyForVolume, 9)`) m^{3}$

Lasin ka arvutada risttahuka ruumala määramise suhtelise vea. $R_{V} = \frac{\Delta V}{\bar{V}} * 100 \% === \frac{`r uncertaintyForVolume`}{`r meanVolume`} * 100 \% === `r round(uncertaintyForVolume / meanVolume * 100, 6)` \%$.