---
title: "Praktikum 3: tervis"
author: 'peacecop kalmer:'
date: "2/17/2022"
output:
  bookdown::html_document2:
    toc: TRUE
    toc_float: TRUE
bibliography: references.bib
biblio-style: "apalike"
link-citations: true
---

```{r setup, include=FALSE}
knitr::opts_chunk$set(echo = TRUE)
```

# Praktikum 3: tervis

## Ülesande püstitus

- Püstitage viis hüpoteesi, kasutage näidist nendele vastamiseks.

- Vähemalt üks hüpotees peab eeldama Spearmani korrelatsiooni koefitsiendi kasutamist ning üks Kendall tau-b spetsiifilisemalt üks tunnust peab olema binaarne.

## Lahendus

Esimesed neli analüüsi on [Google Drive](https://docs.google.com/document/d/1JXn383QON3U-SgOlPRmfzGDVM8b5irYLT0fq0p_JWxY/edit?usp=sharing)'s.

### Viies analüüs

#### Uurimisküsimus/hüpotees

Stressitase ja kas inimene suitsetab, on omavahel tugevalt positiivselt seotud.

#### Eelduste kontroll ja testi valmine

Seda, kas inimene suitsetab, mõõdeti binaarse ehk dihhotoomse tunnusega, stressitaset intervalltunnusega. Kui üks tunnus on dihhotoomne, tuleb vastavalt [@r]: 229 punkt-biseeria korrelatsioonanalüüs. Ühtlasi vastavalt [@dataanalysis] soovitakse Kendalli korrelatsioonanalüüsi kasutamist samal põhjusel.

#### Statistlised hüpoteesid

H0: stressitase ja kas inimene suitsetab, ei ole omavahel seotud

H1: stressitase ja kas inimene suitsetab, on omavahel seotud

Usaldusnivooks valin .05.

#### Väljund

```{r}
library(haven)
Praktikum0303 <- read_sav("Praktikum0303.sav")
library(ggplot2)
ggplot2::ggplot(Praktikum0303, aes(stressmo)) +
  geom_histogram(binwidth = 1, fill = "#56B4E9", alpha = .5) +
  labs(y = "Sagedus", x = "Stressitase") +
  theme_bw()
```

```{r tableOfSummary}
library(magrittr)
Praktikum0303 %>%
  dplyr::summarise(
    median = median(stressmo),
    mean = mean(stressmo),
    var = var(stressmo),
    sd = sd(stressmo)
  ) %>%
  round(., 2)
```

```{r}
health_matrix <- as.matrix(Praktikum0303)
GGally::ggscatmat(health_matrix, columns <- c("smoke", "stressmo")) +
  theme_minimal()
Praktikum0303 %>%
  dplyr::select(smoke, stressmo) %>%
  correlation::correlation(method = "kendall")
cor_test <- cor.test(Praktikum0303$stressmo, Praktikum0303$smoke, method = "pearson")
cor_test
```

#### Tulemused

Antud valimi  keskmiseks stressitasemeks oli 5.69 (n = 246; SD = 2.48) (vt. \@ref(tableOfSummary)). Vastavalt Pearson’i korrelatsioonanalüüsile esines statistiliselt ebaoluline seos suitsetamise ja stressitaseme r(244)= .0546`r cor_test$r`, p >> 0.05, tunnuste vaheline seos kirjeldas nullilähedaselt vastastikust variatiivsust. Seda kinnitas ka Kendalli korrelatsioonanalüüs: τ(246) = .05, p > .05.

#### Järeldus

Kehtima jäi nullhüpotees ehk stressitase ja suitsetamine pole omavahel seotud.

